ACORDAO-COMPLETO-2402081

ACÓRDÃO 4403/2020 ATA 11/2020 - SEGUNDA CÂMARA

VISTOS, relatados e discutidos estes embargos de declaração, opostos por Rosidalva Lopes Feitosa da Paz contra o Acórdão 456/2020-2ªCâmara.
ACORDAM os ministros do Tribunal de Contas da União, reunidos em sessão da 2ª Câmara, ante as razões expostas pela relatora, e com fundamento nos arts. 32 e 34 da Lei 8.443/1992, em:
9.1. conhecer dos embargos de declaração e rejeitá-los;
9.2. dar ciência desta deliberação à embargante.

Embargos de declaração opostos contra acórdão que negou provimento a recurso de reconsideração.

Segunda Câmara

entidades/órgãos do Governo do Estado de Goiás.

3. Embargante: Rosidalva Lopes Feitosa da Paz (CPF XXX.736.972-XX).
3.1. Interessado: Ministério da Ciencia, Tecnologia e Inovação (atual Ministério da Ciência, Tecnologia, Inovações e Comunicações).

13.1. Ministros presentes: Augusto Nardes (na Presidência), Aroldo Cedraz, Raimundo Carreiro e Ana Arraes (Relatora).
13.2. Ministros-Substitutos presentes: Marcos Bemquerer Costa e André Luís de Carvalho.

ACORDAO-COMPLETO-2428421

Acórdão de Relação 2433/2020 - Plenário

Acórdão de Relação

ROSIDALVA LOPES FEITOSA DA PAZ

ANA ARRAES

ministra Ana Arraes.

A embargante redigiu sua peça recursal nos seguintes termos:
"Inicialmente, vale ressaltar que a Embargante foi notificada do referido acórdão no dia 28 de fevereiro de 2020. O prazo para oposição de Embargos de Declaração é de 10 (dez) dias. A tempestividade do recurso, portanto, é manifesta.
De início, destaque-se brevemente o histórico do caso. 
Relembra a Embargante que, após relatório do Tomador de Contas Especial, datado de 12/2/2016 (peca 1, p. 111-115) e do Relatório de Auditoria de Controle Interno (peça 1, p. 123-125) , entendeu-se que a Embargante seria responsável por débito com a Fazenda Nacional, em razão de glosa dos recursos repassados, conforme Parecer Técnico de 5/2/2016 à peça 1, p. 97. 
No âmbito desta Corte a Recorrente foi citada (peça 5) , apresentou alegações de defesa (peça 7) , e novamente citada (peça 12) , em razão de falhas no primeiro oficio citatório, conforme instrução de peça 9, tendo apresentado novas alegações de defesa (peça 14) . 
Apreciando as mencionadas peças apresentadas pela própria Embargante, a Unidade Técnica (peça 16) propôs o julgamento pela irregularidade das contas, com imputação de débito e aplicação de multa, momento em que foi proferido acordão 6871/2018 (peça 20) . 
Em face de tal acórdão, a Embargante, ainda desassistida por advogado devidamente habilitado nos autos - e sob orientação de próprio representante da entidade federal concedente (Conselho Nacional de Desenvolvimento Cientifico e Tecnológico - CNPq) dos recursos em discussão nos autos - apresentou a Manifestação da peça 35. Tal peça foi tomada por esta Egrégia Corte como Recurso. 
Em referida peça 35, a Embargante destacou - e juntou a comprovação de tal fato por meio de juntada de Relatório Final - que o CNPQ aprovou, em parecer técnico, as contas da Embargante. 
O respeitável Acórdão (peças 44 a 46) ora embargado, no entanto, entendeu que não restou comprovado o nexo de causalidade entre os recursos repassados e as despesas havidas, notadamente pela utilização indevida do cartão pesquisa para saques. 
Tal Acórdão embargado, entretanto, reconheceu que a realização do evento para o qual o recurso foi destinado, a 'X Semana Nacional de Ciência e Tecnologia do Estado de Goiás' foi comprovada. 
Pois bem. É neste ponto, com a vênia sempre merecida por esta Douta Ministra Relatora, assim como este Egrégio Tribunal, que reside a contradição do acórdão embargado. 
Veja-se: o acórdão reconhece a embargante logrou êxito em comprovar a realização do evento, mas, ao mesmo tempo, entende que não foi comprovada a aplicação dos recursos, ou seja, o nexo de causalidade.
Entende a Embargante, assim, que o acórdão embargante deveria fazer constar, então, a boa-fé da embargante na utilização do recurso, o que demonstra a não existência de enriquecimento ilícito ou dano ao erário. 
A Embargante entende que tal entendimento deste Egrégio Tribunal tenha ocorrido pelo fato de a Embargante, até então não representada por advogado habilitado nos autos, não tenha juntado - o que será realizada em peça processual oportuna - na peça 35 todos os documentos referidos no Relatório Técnico que foi tomado como satisfatório pelo CNPq e que demonstram a efetiva destinação dos recursos para o pagamentos dos prestadores de serviço do referido evento. 
Além disso, entendeu o acórdão embargado que a Resolução Normativa 012/20121não permite o pagamento em espécie, por exemplo, a monitores. No mesmo turno, reconhece este Egrégio Tribunal que a referida Resolução permite a utilização de saques em corrente nas hipóteses em que o pagamento es espécie seja necessário. 
Resta a indagação de qual é a discricionariedade conferida ao gestor público de tal recurso - no caso concreto a embargante -, já que a Resolução Normativa permite a utilização de saques em espécie quando necessário. Do mesmo modo, a Resolução, em nenhum momento, proíbe o pagamento de monitores em espécie. 
A Resolução em discussão nos autos, inclusive, ilustra, de forma exemplificativa, quais seriam os pagamentos de pequeno valor que, de acordo com a discricionariedade do gestor público, podem ser pagos em espécie. Destaque-se: 
'3.4- A movimentação da Conta Pesquisa deverá ser feita por meio de cheques nominativos aos favorecidos, correspondendo cada cheque emitido a um único pagamento. Despesas de pequeno valor (Ex: transporte urbano, barqueiro, guia etc.) poderão ser feitas em espécie, mediante comprovante legal (nota ou cupom fiscal, ou recibo) ;
3.5- Quando da movimentação dos recursos por Cartão Pesquisa, as compras diretas deverão ser realizadas através da função crédito. O Cartão Pesquisa poderá ser utilizado, também, para realização de saques nos terminais de autoatendimento do Banco do Brasil, em caso de necessidade de pagamentos em espécie'. 
Este Egrégio Tribunal, de acordo com o entendimento da Embargante e com a devida vênia necessária, omitiu-se quanto a esta expressa previsão exemplificativa de discricionariedade do gestor público para realizar pagamentos em espécie. 
Veja-se que o pagamento máximo realizado a monitor - exemplo utilizado pelo acórdão embargado - foi de R$ 2.500,00 (dois mil e quinhentos reais) . O menor valor pago a monitor, por exemplo, foi R$ 200,00 (duzentos reais) . 
Tais pagamentos não se encaixam na referência exemplificativa de pequeno valor utilizada pela Resolução 012/2012 acima transcrita? No entendimento da Embargante, a resposta é positiva e não há que se falar em qualquer irregularidade. 
Ressalte-se que, como já decidiu este Egrégio Tribunal de Contas, 'a realização de saques em espécie não constitui óbice intransponível à comprovação do nexo de causalidade entre receitas e despesas'. 
A própria Controladoria Geral da União (CGU) , em relatório de avaliação do uso do cartão pesquisa do CNPq e reconheceu a utilização de saques, destacando que o limite máximo permitido nos Terminais de Autoatendimento do BB é de cinco saques diários de R$ 1.000,00, limitados a R$ 40.000,00 mensais. 
Dessa forma, a Embargante, reservando-se ao direito de apresentar oportunamente documentos que, por definitivo, impliquem no juízo de isenção de responsabilidade por este Egrégia Tribunal, requer que este Egrégia Corte Contas da União sane a omissão quanto à natureza exemplificativa referida no item 3.4 da Resolução 012/2012 (o que acarreta no reconhecimento e legitimidade dos pagamentos realizados pela Embargante) , bem como a contradição no que diz respeito ao reconhecimento da comprovação do evento X Semana Nacional de Ciência e Tecnologia do Estado de Goiás, em face da não comprovação de nexo de causalidade.
Por fim, requer a Embargante que, reconhecendo-se a omissão e contradição apontadas, novamente com a devida vênia, sejam os embargos providos, atribuindo esta Egrégia Corte de Contas efeitos infringentes ao presente recurso de forma a declarar como regulares as contas da Embargante, como já o fez a entidade federal concedente (Conselho Nacional de Desenvolvimento Científico e Tecnológico - CNPq) do recurso financeiro em escrutínio. 
Subsidiariamente, caso não sejam atribuídos efeitos infringentes aos presentes embargos de declaração, o que se admite em homenagem ao princípio da eventualidade, requer a Embargante que seja reconhecida sua boa-fé e ausência de dano ao erário ou enriquecimento ilícito, tendo em vista a comprovação de que foi realizado o evento X Semana Nacional de Ciência e Tecnologia do Estado de Goiás."
	É o relatório.

Luiz Guilherme Ros (OAB/DF 48.774) representando Rosidalva Lopes Feitosa da Paz.

Não atuou.

EMBARGOS DE DECLARAÇÃO. AUSÊNCIA DE NEXO CAUSAL ENTRE RECURSOS RECEBIDOS E UTILIZADOS. INEXISTÊNCIA DAS FALHAS ALEGADAS. CONHECIMENTO. REJEIÇÃO.

TOMADA DE CONTAS ESPECIAL (TCE)

não atuou.

Trata-se de embargos de declaração opostos por Rosidalva Lopes Feitosa da Paz contra o Acórdão 456/2020-TCU-Segunda Câmara, que negou provimento ao seu recurso de reconsideração.
Em grande síntese, a recorrente alega contradição nesse decisum, pois o acórdão teria reconhecido que a embargante teria comprovado a realização do evento, mas, ao mesmo tempo, de forma contraditória, não o fez quanto à aplicação dos recursos, ou seja, o nexo de causalidade. Em função disso, requer a elisão do débito imputado.
Outra contradição na decisão, na visão da embargante: o acórdão teria entendido que a Resolução Normativa 012/2012 não permitia o pagamento em espécie, por exemplo, a monitores; no entanto reconheceria que a referida resolução possibilitava a utilização de saques em espécie nas hipóteses em que tal tipo de pagamento fosse necessário.
De fato, a decisão embargada deixa claro que há evidências robustas da realização do evento. Todavia, foi realizado com diversas fontes de recursos que não somente do ente federal repassador. Em função de a recorrente sacar em espécie a quase totalidade dos valores federais transferidos, dificultou o estabelecimento do nexo causal entre repasse e despesas efetuadas. Mesmo que a citada resolução permitisse saques em espécie, não há nos autos evidências desse nexo causal, conforme disposto no voto condutor da decisão recorrida:
"7.	Verifico que é incontroverso que o evento foi, de fato, executado, de acordo com as evidências juntadas aos autos: notícias da grande imprensa, que citam nominalmente a recorrente como organizadora do evento; pareceres técnicos do CNPq; e notas fiscais. Adicionalmente, não há relatos nos autos de indícios de sobrepreço a macular as despesas executadas.
	8. Entretanto, resta não comprovado o nexo de causalidade entre os recursos repassados e as despesas havidas, notadamente pela utilização indevida do cartão pesquisa para saques, afora a ocorrência de vários saques no valor de R$ 1.000,00, que não guardam correspondência com os valores das despesas apresentadas; não se permite a esta Corte de Contas, portanto, averiguar se a realização do evento se deu com a utilização dos recursos repassados pelo CNPq.
	9. Ressalto que se pode utilizar o cartão pesquisador, conforme o "Manual Cartão Pesquisa/CNPq", disponível no site da autarquia, para transferências bancárias, modalidade que permitiria o estabelecimento do nexo de causalidade entre o evento e os recursos geridos pela recorrente e que a Resolução Normativa 012/2012, da mesma entidade, estabelece ser possível a utilização de saques em conta corrente nas hipóteses em que o pagamento em espécie seja necessário, o que não é o caso ora tratado, eis que a totalidade dos pagamentos a monitores, que engloba a maior parcela dos gastos, não se enquadra nessa possibilidade, não havendo, portanto, justificativa para os saques sucessivos realizados pela recorrente.
	10. Portanto, conclui-se que os documentos trazidos aos autos não têm o condão de alterar o decisum recorrido, devendo ser negado provimento ao recurso de reconsideração interposto e mantido, em seus exatos termos, o Acórdão 6871/2018-TCU-Segunda Câmara."
Nesse sentido, não há as contradições arguidas pela recorrente na decisão recorrida, e, dessa forma, conheço dos presentes embargos e os rejeito.
	Ante o exposto, VOTO por que seja aprovada a minuta de deliberação que submeto a este Colegiado.
TCU, Sala das Sessões Ministro Luciano Brandão Alves de Souza, em 23 de abril de 2020.
ANA ARRAES 
Relatora